ACORDAO-COMPLETO-2446419

ACÓRDÃO 4532/2020 ATA 48/2020 - PLENÁRIO

VISTOS, relatados e discutidos estes autos que versam sobre representação, com pedido de medida cautelar, a respeito de possíveis irregularidades ocorridas na condução do Pregão Eletrônico para Registro de Preços 280/2019, promovido pela Universidade Federal de Santa Catarina,
ACORDAM os Ministros do Tribunal de Contas da União, reunidos em sessão extraordinária do Plenário, ante as razões expostas pelo relator, em:
9.1. conhecer da presente representação, uma vez satisfeitos os requisitos de admissibilidade previstos nos arts. 235 e 237, inciso VII, do RITCU c/c o art. 113, § 1º, da Lei 8.666/1993 e o art. 103, § 1º, da Resolução TCU 259/2014;
9.2. quanto ao mérito, considerá-la procedente;
9.3. com fulcro no art. 246, § 5º, do RITCU, revogar a medida cautelar determinada monocraticamente por meio do Despacho de 25/9/2020 (peça 19) e referendada pelo Acórdão 2602/2020-TCU-Plenário;
9.4. determinar à Universidade Federal de Santa Catarina, com fundamento no art. 4º, inciso I, da Resolução TCU 315/2020, que, no prazo de quinze dias:
9.4.1. reveja a decisão que considerou procedente o recurso interposto pela Dell Computadores do Brasil Ltda., que resultou na inabilitação da proposta da empresa Daten Tecnologia Ltda. para o item 23 do PE-SRP 280/2019 por não ter atendido à especificação técnica do subitem 4.2 do projeto básico quanto à "certificação mínima EPEAT Bronze", em razão de que tal exigência, sem a possibilidade de apresentação de certificação alternativa, restringe a competitividade do certame, sendo contrária ao art. 3º, inciso II, da Lei 10.520/2002, aos arts. 3º, § 1º, inciso I, e 30 da Lei 8.666/1993 e à jurisprudência deste Tribunal;
9.4.2. retorne o certame para a fase de habilitação com vistas à avaliação dos documentos e da proposta da Daten Tecnologia Ltda.;
9.4.3. informe a este Tribunal os encaminhamentos realizados;
9.5. dar ciência à Universidade Federal de Santa Catarina, com fundamento no art. 9º, inciso I, da Resolução TCU 315/2020, sobre a seguinte impropriedade identificada nos itens 23 a 28 do PE-SRP 280/2019, para que sejam adotadas medidas internas com vistas à prevenção de outras ocorrências semelhantes no futuro:
9.5.1. a exigência constante no subitem 4.2 das especificações técnicas que integram o projeto básico (Anexo II do edital) , no sentido de que os equipamentos devam possuir certificação mínima EPEAT Bronze, conferível através da página www.epeat.net ou através de emissão de certificação de entidade credenciada pelo Inmetro, sem previsão de outros meios para comprovação dos requisitos ambientais pretendidos pela Administração, a exemplo de certificação alternativa, constitui restrição indevida ao caráter competitivo da licitação, sendo contrária ao art. 3º, inciso II, da Lei 10.520/2002, aos arts. 3º, § 1º, inciso I, e 30 da Lei 8.666/1993 e à jurisprudência do Tribunal de Contas da União (Acórdão 351/2019-TCU-Segunda Câmara, rel. Aroldo Cedraz; Acórdão 2796/2018-TCU-Plenário, rel. José Múcio Monteiro; Acórdão 1881/2015-TCU-Plenário e Acórdão 1147/2014-TCU-Segunda Câmara, rel. Ana Arraes; Acórdão 1929/2013-TCU-Plenário, rel. Marcos Bemquerer; e Acórdão 508/2013-TCU-Plenário, rel. José Jorge; dentre outros) ;
9.6. dar ciência do presente acórdão à Universidade Federal de Santa Catarina, à empresa Dell Computadores do Brasil (72.381.189/0010-01) e à representante; e
9.7. arquivar os presentes autos, nos termos do art. 169, inciso II, do RITCU, sem prejuízo de que a Selog monitore a determinação supra.

Representação sobre possíveis irregularidades em pregão cujo objeto é a eventual aquisição de equipamentos de tecnologia da informação e comunicação.

Universidade Federal de Santa Catarina

3. Entidade: Universidade Federal de Santa Catarina

13.1. Ministros presentes: José Mucio Monteiro (Presidente), Walton Alencar Rodrigues, Benjamin Zymler (Relator), Augusto Nardes, Aroldo Cedraz, Raimundo Carreiro, Ana Arraes, Bruno Dantas e Vital do Rêgo.
13.2. Ministros-Substitutos presentes: Augusto Sherman Cavalcanti, Marcos Bemquerer Costa, André Luís de Carvalho e Weder de Oliveira.

BENJAMIN ZYMLER

Trata-se de representação, com pedido de medida cautelar, formulada pela empresa Daten Tecnologia Ltda. contra o Pregão Eletrônico para Registro de Preços 280/2019, promovido pela Universidade Federal de Santa Catarina (UFSC) , cujo objeto é a eventual aquisição de equipamento de TIC (tecnologias da informação e comunicação) , conforme necessidades da entidade.
2.		A vigência prevista para o contrato é de 12 meses e o valor estimado da contratação é de R$ 17.065.427,32.
3.		Transcreve-se, abaixo, com alguns ajustes de forma, trechos da última instrução lavrada no âmbito da Secretaria de Controle Externo de Aquisições Logísticas (Selog) e que constitui a peça 34 destes autos:
"INTRODUÇÃO
1. O representante foi declarado vencedor do item 23 do pregão (computador desktop de uso geral) , porém, após recursos das empresas Athenas e Dell, teve sua proposta inabilitada porque não atendia à especificação técnica do subitem 4.2 do Projeto Básico (Anexo II do edital; peça 3, p. 87) : 
'4.2. Deve possuir a certificação mínima EPEAT Bronze para equipamentos lançados a partir de janeiro de 2019 conferível através da página www.epeat.net ou através de emissão de certificação de entidade credenciada ao INMETRO;'
2. Em instrução inicial (peças 16-18) , na mesma linha dos argumentos do representante, constatou-se que tal exigência, sem permissão para que os licitantes comprovassem, por outros meios, os requisitos ambientais pretendidos pela Administração, a exemplo da certificação da ABNT apresentada pela Daten, configurava-se como restrição indevida à competitividade do certame, contrariando o art. 3º, inciso II, da Lei 10.520/2002, os arts. 3º, § 1º, inciso I, e 30 da Lei 8.666/1993, bem como farta jurisprudência do Tribunal.
3. No caso concreto, a exigência em comento poderia resultar em prejuízo ao erário de R$ 111.000,00, correspondente à diferença de R$ 185,00 existente entre os preços unitários das propostas da Daten (R$ 3.500,00) e da Dell (R$ 3.685,00) , segunda colocada, multiplicada pelas seiscentas unidades estimadas para o item da licitação.
4. O certame estava prestes a ser concluído. Com exceção do item 23, que se encontrava em fase recursal, os demais itens licitados já haviam sido todos homologados. Era iminente a homologação do item 23 e a assinatura das atas de registros de preços e dos respectivos contratos.
5. Presentes os pressupostos do perigo da demora e da plausibilidade jurídica e descaracterizado o perigo da demora reverso, adotou-se medida cautelar, sem oitiva prévia, para que a UFSC suspendesse o andamento do PE-SRP 280/2019 no que se referia ao item 23 da licitação e, caso a ata de registro de preços e o respectivo contrato já tivessem sido firmados, abstivesse-se de praticar qualquer ato com vistas à sua execução até a deliberação definitiva desta Corte sobre o mérito da matéria (peça 19) .
6. Nesse mesmo ato, determinou-se a oitiva da universidade, combinada com solicitação de informações no contexto da construção participativa de deliberações desta Corte, e da empresa Dell Computadores do Brasil, para, se assim quisesse, se manifestar sobre os fatos descritos e sobre os pressupostos da cautelar deferida.
7. A medida cautelar foi referendada pelo Acórdão 2602/2020-TCU-Plenário, relator o Ministro Benjamin Zymler (peça 24) .
8. Promovidas as oitivas quanto às alegações do representante e demais questões levantadas por esta unidade técnica, passa-se a analisar as respostas apresentadas, conforme transcrição/contextualização a seguir.
Item a.1: restrição à competitividade do 'item 23 - Computador desktop (mini-PC) de uso geral' pela exigência de 'possuir a certificação mínima EPEAT Bronze para equipamentos lançados a partir de janeiro de 2019 conferível através da página www.epeat.net ou através de emissão de certificação de entidade credenciada ao INMETRO' (especificação técnica 4.2) , sem permitir a comprovação, por outros meios, do atendimento aos critérios pretendidos, em afronta ao art. 3º, inciso II, da Lei 10.520/2002, aos arts. 3º, § 1º, inciso I, e 30 da Lei 8.666/1993 e à jurisprudência do TCU.
Manifestação da unidade jurisdicionada sobre os indícios de irregularidades (peça 29) :
a) o Departamento de Licitações (DPL) destacou que todo o processamento do certame esteve assentado em diretrizes de natureza técnica, seguindo o posicionamento da equipe da SeTIC, que atuou também com a responsabilidade de analisar as propostas ofertadas no pregão. Não houve, assim, ato processado exclusivamente a partir do entendimento do pregoeiro, especialmente pelo conhecimento técnico que se exigia para aceitação das propostas;
b) a universidade teve ciência da decisão do Tribunal quando o pregão já havia sido homologado, inclusive o item 23, objeto da representação;
c) sendo assim, para atender à solicitação do TCU, foi dado prosseguimento aos procedimentos de formalização das atas de registro de preços de todos os demais itens, exceto quanto ao item 23 da licitação. A ARP 652/2020, correspondente à empresa Dell (peça 30) , foi formalizada sem a inclusão do referido item 23 do pregão;
d) em relação ao item 23 do PE-SPR 280/2019, não será formalizada ARP ou realizado qualquer outro procedimento, inclusive de contratação, enquanto não houver autorização expressa do TCU;
e) a SeTIC, se manifestando acerca dos aspectos técnicos da contratação, informou:
i. que a UFSC vem exigindo em suas licitações, desde 2009, que os equipamentos estejam em conformidade com o certificado EPEAT, além de outras certificações, o que garantiu um parque instalado com mais de seis mil computadores com ótima qualidade e confiabilidade;
ii. que tais exigências propiciaram a aquisição de equipamentos com um ciclo de vida de aproximadamente dez anos e eliminaram a participação de empresas que ofereciam produtos montados sem os mínimos padrões de qualidade e que não honravam os compromissos de garantia exigidos, em razão de que encerravam suas atividades logo após a entrega dos equipamentos;
iii. que o Programa EPEAT estabelece um conjunto extenso de critérios de desempenho de responsabilidade social e ambiental. A inclusão dessa exigência nos editais de licitação não visa apenas garantir a sustentabilidade dos produtos adquiridos. As contratações sustentáveis, mais do que opções administrativas, são consideradas políticas públicas voltadas à indução do mercado para fornecer produtos e serviços ambientalmente corretos, socialmente justos e economicamente viáveis, atendendo aos três pilares da sustentabilidade;
iv. que, tendo em consideração que a norma EPEAT é de vanguarda na sua área, envolvendo diversas outras certificações parciais, além de incorporar, na versão 2018, vários novos critérios de avaliação, é duvidoso que outra norma, nacional ou estrangeira, possa atualmente substituir com equivalência a certificação exigida no edital;
v. que a certificação EPEAT é de exigência habitual em vários processos de licitação nos mais diversos órgãos da Administração Federal, a exemplo do PE 52/2018, do Conselho Nacional de Justiça, estando presente, inclusive, nos itens 24, 25, 26, 27 e 28 deste mesmo pregão da UFSC;
vi. que não conseguia entender a razão da não apresentação do certificado EPEAT pela Daten, tendo em vista que a empresa consta como fabricante participante ativo, conforme pode ser observado no link fornecido (peça 29, p. 3, item 3) , ainda que a existência de certificação para o modelo ofertado tivesse mesmo de ser comprovada junto com a proposta, conforme previsto no edital; e
vii. que, em relação às exigências do edital, a Daten também não atendia ao subitem 1.8.1 das especificações técnicas, a seguir transcrito (peça 3 p. 84) , posto que o equipamento por ela ofertado apresentava as seguintes medidas: altura: 20,5 cm; largura: 3,3 cm; e profundidade: 17,6 cm [destacando-se aqui que os parâmetros de altura e de largura podem se confundir em razão das possibilidades de uso vertical e horizontal do gabinete]:
'1.8. Gabinete
1.8.1. Padrão Micro Form Factor ou similar, com dimensões máximas de 20cm de largura, 20cm de profundidade e 5cm de altura, permitindo o uso nas posições vertical e horizontal (é aceito suporte para posicionamento vertical) .'
f) a ARP objeto da representação é a única ata que a universidade dispõe para adquirir equipamentos de TI e, assim, poder oportunizar condições de trabalho e de estudo adequadas à comunidade universitária. De tal modo, que a UFSC solicita ao Tribunal celeridade na análise da representação.
Manifestação da unidade jurisdicionada sobre a construção participativa de deliberações:
a) a UFSC não se manifestou.
Análise:
9. Assiste razão à UFSC quando demonstra preocupação com a manutenção da qualidade e da confiabilidade dos bens que compõem o parque de informática da universidade, bem como com a possibilidade de empresas sem credibilidade, que não honram os compromissos de garantia dos equipamentos, participarem e se sagrarem vencedoras das licitações.
10. Entretanto, as especificações técnicas dos bens e serviços nas licitações têm seus contornos definidos em lei. Nesse caso, o art. 3º, inciso II, da Lei 10.520/2002 estabelece que a definição do objeto deve ser precisa, suficiente e clara, sendo vedadas especificações excessivas, irrelevantes ou desnecessárias, que podem limitar a competição. Ao tempo em que o inciso I do § 1º do art. 3º da Lei 8.666/1993 veda aos agentes públicos, com exceção dos casos ali relacionados, admitir, prever, incluir ou tolerar, nos atos de convocação, cláusulas ou condições que comprometam, restrinjam ou frustrem o caráter competitivo da licitação.
11. O art. 23, inciso III, da IN 1/2019 da Secretaria de Governo Digital do Ministério da Economia é mais específico ao incluir, entre as regras para definição dos critérios técnicos para seleção do fornecedor, 'a vedação da indicação de entidade certificadora, exceto nos casos previamente dispostos em normas da Administração Pública'.
12. Acerca do caso concreto, conforme vem decidindo o Tribunal, a exigência de que os equipamentos sejam compatíveis com a certificação EPEAT é válida. O que é irregular não é a exigência em si, mas a impossibilidade de que outros meios de comprovação dos requisitos de sustentabilidade ambiental, a exemplo de certificações alternativas, sejam admitidos.
13. A exigência do certificado, sem qualquer outra opção, afronta o princípio da isonomia e constitui restrição indevida ao caráter competitivo da licitação. O subitem 9.5.1 do Acórdão 1929/2013-TCU-Plenário (rel. Marcos Bemquerer) esclarece a razão. A certificação EPEAT é muito rigorosa e somente pode ser emitida nos Estados Unidos da América, privilegiando assim as empresas que atuam no mercado americano.
14. No caso da EPEAT em comento, a jurisprudência do Tribunal é farta de exemplos que repelem a exigência sem que seja possível comprovar os requisitos pretendidos pela Administração por outra forma de certificação. Retomam-se algumas deliberações proferidas nesse sentido, já suscitadas na instrução inicial:
Acórdão 351/2019-TCU-Segunda Câmara, rel. Aroldo Cedraz:
'1.6.1.1. embora a exigência contida nas especificações técnicas dos equipamentos licitados de compatibilidade com a certificação EPEAT seja válida, não deve ser o único meio admitido para comprovação dos requisitos ambientais, devendo serem previstas outras possibilidades de comprovação, conforme Acórdão 1881/2015-TCU-Plenário e 1147/2014 - 2ª Câmara.'
Acórdão 2796/2018-TCU-Plenário, rel. José Mucio Monteiro:
'1.7.1. conforme a jurisprudência do TCU, a exigência de apresentação do certificado e Epeat na categoria Silver ou superior, sem permissão de comprovação, por outros meios, de atendimento aos critérios pretendidos pela Administração, tem potencial de restringir à competitividade, considerando o disposto no art. 3º, § 1º, inciso I, da Lei 8.666/1993;'
Acórdão 1881/2015-TCU-Plenário, rel. Ana Arraes:
'9.4.1. estabelecimento das seguintes exigências, com potencial de restrição à competitividade, contrariando o art. 3º, § 1º, inciso I, da Lei 8.666/1993:
9.4.1.2. equipamentos em conformidade com as normas/certificações Epeat Gold, IEC-61000 e NBR10152 e, ainda, fabricante do equipamento membro do consórcio DTMF nas categorias board ou leadership, comprovados por documentos ou consultas a endereços eletrônicos determinados, sem aceitação de outros meios de prova do atendimento das características buscadas;'
Acórdão 1147/2014-TCU-Segunda Câmara, rel. Ana Arraes:
'9.2. determinar à Secretaria de Logística e Tecnologia da Informação do Ministério do Planejamento, Orçamento e Gestão que analise, no prazo de 90 (noventa) dias, à luz dos argumentos contidos na instrução elaborada pela unidade técnica deste Tribunal neste processo, a conveniência de alterar o documento Especificações Técnicas Mínimas para Aquisição de Computadores, referenciado na Portaria - SLTI/MPOG 2/2010, com vistas à eventual exclusão, em respeito ao art. 3º, §1º, inciso I, da Lei 8.666/1993, da exigência: (...) 
9.2.4. para desktops padrão e avançado, de comprovação de atendimento aos requisitos de sustentabilidade ambiental do art. 3º, inciso II, do Decreto 7.174/2010 exclusivamente mediante certificação Epeat, de modo a admitir tal comprovação por outros meios (item VII.1 da instrução) .'
Acórdão 508/2013-TCU-Plenário, rel. José Jorge:
'8. Manifesto-me, desde já, em consonância com os fundamentos expendidos na derradeira instrução produzida pela Secex/MG, adotando-os como minhas razões de decidir. É digna de registro a conclusão a que chegou a unidade técnica: a exigência de certificação EPEAT, na categoria Gold, como critério de habilitação, sem aceitação de certificações similares, restringe o caráter competitivo da licitação.
9. A jurisprudência desta Corte tem sido no sentido de que é irregular a necessidade de comprovação exclusiva de que o equipamento esteja em conformidade com a norma EPEAT, pois caracteriza restrição à competitividade (Acórdão 2584/2010-TCU-Plenário) .
10. Nesse sentido, posicionei-me, no Voto condutor do Acórdão 2403/2012-TCU-Plenário, que tal exigência pode ser aceita, desde que seja possibilitada ao licitante a apresentação de certificação alternativa, como a ISO 14000, o que não ocorreu na licitação em exame.
11. Considerando, portanto, que o edital aqui examinado não oportuniza outra alternativa ao licitante senão a apresentação do certificado EPEAT, categoria Gold, alinho-me à jurisprudência aqui citada, no sentido de que a exigência é restritiva ao caráter da competição.'
15. Sendo assim, diante das deliberações desta Corte tratando especificamente da questão que motivou a presente representação, entende-se que os argumentos apresentados pela UFSC não devem ser acolhidos. A exigência do subitem 4.2 do projeto básico, no sentido de que os computadores de mesa que compõem o item 23 do Edital PE SRP 280/2019 (peça 3, p. 74) possuam certificação mínima EPEAT Bronze, configura restrição à competitividade da licitação.
16. Nesse sentido, a proposta é de determinar à UFSC que reveja a decisão que considerou procedente o recurso interposto pela Dell Computadores do Brasil Ltda., da qual resultou a inabilitação da proposta da empresa Daten Tecnologia Ltda. para o item 23 do PE-SRP 280/2019, por não ter atendido à especificação técnica do subitem 4.2 do projeto básico (Anexo II do edital) , quanto à 'certificação mínima EPEAT Bronze', em razão de que tal exigência, sem a possibilidade de o licitante apresentar certificação alternativa, é restritiva ao caráter da competição e contrária ao art. 3º, inciso II, da Lei 10.520/2002, aos arts. 3º, § 1º, inciso I, e 30 da Lei 8.666/1993 e à jurisprudência do TCU, e que retome o certame à fase de habilitação, com vistas à avaliação dos documentos e da proposta da empresa representante.
17. Sem olvidar-se que, no caso concreto, a não aceitação da certificação alternativa apresentado pela Daten, além de restringir a competitividade, resultaria em um prejuízo ao erário da ordem de R$ 111.000,00, correspondente a diferença de R$ 185,00 existente entre os preços unitários das propostas da Daten (R$ 3.500,00) e da Dell (R$ 3.685,00) , multiplicado pelas 600 unidades estimadas para o item.
18. Sobre a alegação de que a mesma certificação fora exigida também para os itens 24 a 28 do edital, a questão foi avaliada na instrução inicial. Na ocasião, ao se considerar que a exigência não havia impactado no resultado da licitação, posto que os itens em comento, àquela altura já homologados, haviam sido objetos de disputas que resultaram na obtenção de descontos razoáveis em relação ao preço estimado pela Administração, entendeu-se que não seria oportuno nem conveniente paralisar a licitação, deixando-se para cientificar a universidade sobre a irregularidade quando da decisão de mérito para que fossem evitadas ocorrências semelhantes nas próximas licitações. Pela mesma razão, não se propõe que se anule o item 23 do certame, entendendo-se suficiente e oportuna a determinação de retomada à fase de habilitação, com vistas à avaliação dos documentos e da proposta da empresa representante, conforme apontado acima.
19. No tocante à informação de que o equipamento da Daten não atendia, inclusive, ao subitem 1.8.1 das especificações técnicas em razão de divergências quanto às dimensões do gabinete do desktop, não se tem registro de que os recursos apresentados pelas outras licitantes quanto a essa questão tenham sido acatados pela universidade. Pelo contrário, nos próprios termos lançados na decisão do pregoeiro (peça 10, p. 5) , prevaleceu, no caso, o princípio da razoabilidade, uma vez que a diferença adicional de 0,5 cm não caracterizava um problema, devendo ser levada em consideração a perda de espaço por causa dos cabos.
20. Diante do exposto, os elementos constantes dos autos permitem, desde já, a avaliação quanto ao mérito da presente representação como procedente.
21. Será proposta, portanto, a revogação da medida cautelar adotada, com a realização de determinação e ciência, na forma descrita nesta instrução.
22. A proposta de determinação compreende solução para fornecimento dos desktops, quanto à escolha do fornecedor, distinta do resultado do pregão, porém não encerra prejuízo em relação ao prazo de fornecimento, senão a interrupção motivada pela cautelar de suspensão.
23. Em virtude do exposto, propõe-se:
23.1.	conhecer da representação, satisfeitos os requisitos de admissibilidade constantes no art. 113, § 1º, da Lei 8.666/1993, c/c os arts. 235 e 237, inciso VII, do Regimento Interno deste Tribunal, e no art. 103, § 1º, da Resolução TCU 259/2014;
23.2 no mérito, com fundamento no art. 276, § 6º, do Regimento Interno deste Tribunal, considerar a presente representação procedente;
23.3. revogar a medida cautelar adotada;
23.4. determinar à Universidade Federal de Santa Catarina, com fundamento no art. 4º, inciso I da Resolução TCU 315/2020, que, no prazo de quinze dias: reveja a decisão que considerou procedente o recurso interposto pela Dell Computadores do Brasil Ltda., que resultou na inabilitação da proposta da empresa Daten Tecnologia Ltda. para o item 23 do PE-SRP 280/2019, por não ter atendido à especificação técnica do subitem 4.2 do projeto básico (Anexo II do edital) quanto à 'certificação mínima EPEAT Bronze' em razão de que tal exigência, sem a possibilidade de o licitante apresentar certificação alternativa, restringe a competitividade do certame, sendo contrária ao art. 3º, inciso II, da Lei 10.520/2002, aos arts. 3º, § 1º, inciso I, e 30 da Lei 8.666/1993 e à jurisprudência deste Tribunal; retome o certame para a fase de habilitação, com vistas à avaliação dos documentos e da proposta da Daten Tecnologia Ltda.; e informe ao TCU os encaminhamentos realizados;
23.5.	dar ciência à Universidade Federal de Santa Catarina, com fundamento no art. 9º, inciso I, da Resolução TCU 315/2020, sobre a seguinte impropriedade/falha, identificada nos itens 23 a 28 do PE-SRP 280/2019, para que sejam adotadas medidas internas com vistas à prevenção de outras ocorrências semelhantes:
a) a exigência constante no subitem 4.2 das especificações técnicas que integram o projeto básico (Anexo II do edital) , no sentido de que os equipamentos devem possuir certificação mínima EPEAT Bronze, conferível através da página www.epeat.net ou através de emissão de certificação de entidade credenciada ao Inmetro, sem previsão de outros meios para comprovação dos requisitos ambientais pretendidos pela Administração, a exemplo de certificação alternativa, constitui restrição indevida ao caráter competitivo da licitação, sendo contrária ao art. 3º, inciso II, da Lei 10.520/2002, aos arts. 3º, § 1º, inciso I, e 30 da Lei 8.666/1993 e à jurisprudência do Tribunal de Contas da União (Acórdão 351/2019-TCU-Segunda Câmara, rel. Aroldo Cedraz; Acórdão 2796/2018-TCU-Plenário, rel. José Múcio Monteiro; Acórdão 1881/2015-TCU-Plenário e 1.147/2014-2ª Câmara, rel. Ana Arraes; Acórdão 1929/2013-TCU-Plenário, rel. Marcos Bemquerer; e Acórdão 508/2013-TCU-Plenário, rel. José Jorge) ;
23.6.	informar à Universidade Federal de Santa Catarina, à sociedade empresária Dell Computadores do Brasil (72.381.189/0010-01) e ao representante acerca do acórdão que vier a ser proferido, destacando que o relatório e o voto que fundamentam a deliberação ora encaminhada podem ser acessados por meio do endereço eletrônico www.tcu.gov.br/acordaos; e
23.7.	arquivar os presentes autos, nos termos do art. 169, II, Regimento Interno deste Tribunal, sem prejuízo de que a Selog monitore a determinação supra."
4.		O Diretor da Selog manifestou sua concordância com a proposta acima transcrita (peça 35) .
É o relatório.

Eraldo Ramos Tavares Junior (OAB/BA 21.078), Carolina Alves Mendes (OAB/BA 17.461) e outros

Não atuou

REPRESENTAÇÃO. PREGÃO. AQUISIÇÃO DE EQUIPAMENTO DE TI. SUPOSTA IRREGULARIDADE EM ESPECIFICAÇÃO TÉCNICA CONSTANTE DO PROJETO BÁSICO. POSSÍVEL RESTRIÇÃO À COMPETITIVIDADE. CONHECIMENTO. PROCEDÊNCIA. DETERMINAÇÃO PARA RETORNO DO CERTAME À FASE DE HABILITAÇÃO. REVOGAÇÃO DA CAUTELAR CONCEDIDA. CIÊNCIA.

REPRESENTAÇÃO (REPR)

Trata-se de representação, com pedido de medida cautelar, formulada pela empresa Daten Tecnologia Ltda. contra o Pregão Eletrônico para Registro de Preços 280/2019, promovido pela Universidade Federal de Santa Catarina (UFSC) , cujo objeto é a eventual aquisição de equipamento de TIC (tecnologias da informação e comunicação) , conforme necessidades da entidade.
2.		A vigência prevista para o contrato é de 12 meses e o valor estimado da contratação é de R$ 17.065.427,32.
3.		A representante alegou haver irregularidade em uma das especificações técnicas dispostas no projeto básico. A impugnação dirigiu-se especificamente ao subitem 4.2 do item 23 do certame (computador desktop - mini-PC - de uso geral [600 unidades]) , segundo o qual a licitante deveria possuir a "certificação mínima EPEAT Bronze para equipamentos lançados a partir de janeiro de 2019 conferível através da página www.epeat.net ou através de emissão de certificação de entidade credenciada ao INMETRO".
4.		Para a representante, que ofereceu o menor lance para o referido item 23, o certificado equivalente apresentado por ela (Rótulo Ecológico credenciado pelo Inmetro) atendia à citada especificação técnica, tendo sido indevida a sua desclassificação. Aduziu, ainda, que, para desclassificá-la, o pregoeiro adotou interpretação extremamente restritiva ao afirmar que o edital solicita "que seja apresentada certificação EPEAT ou uma certificação de entidade credenciada ao Inmetro que comprove a EPEAT". Assim, segundo o pregoeiro, só poderiam participar da licitação empresas detentoras desse certificado, o que traduziria entendimento frontalmente contrário à jurisprudência consolidada deste Tribunal.
5.		Em acréscimo, destacou que, com sua desclassificação, a empresa Dell Computadores do Brasil foi declarada a vencedora do item 23, oferecendo um equipamento similar, porém com preço superior, com um potencial prejuízo ao erário da ordem de R$ 111.000,00.
6.		Desse modo, a representante solicitou a este Tribunal que concedesse medida cautelar para suspender os procedimentos relativos ao certame em questão para, ao final, ser reconhecida a ilegalidade da decisão do pregoeiro, restabelecendo-se sua condição de vencedora do item 23 da licitação.
7.		A Selog, ao analisar o expediente, entendeu assistir razão à representante e, diante da presença dos requisitos do fumus boni iuris e do periculum in mora, propôs fosse deferida a medida cautelar pleiteada a fim de que a UFSC suspendesse o andamento do certame em relação ao item 23 e se abstivesse de assinar a respectiva ata de registro de preços e o contrato dela decorrente até a deliberação definitiva desta Corte.
8.		Por meio de despacho exarado em 25/9/2020, referendado pelo Plenário deste Tribunal em 30/9/2020 (vide Acórdão 2602/2020-TCU-Plenário) , deferi o pedido de concessão de medida cautelar, sem oitiva prévia, nos termos acima citados. Em acréscimo, determinei a realização da oitiva da UFSC para que, no prazo de quinze dias, se pronunciasse em relação aos pressupostos da cautelar deferida e, também, quanto ao ponto questionado relativo ao Pregão Eletrônico 280/2019.
9.		Em resposta, a UFSC argumentou, resumidamente, que (peças 28 a 31) :
a) todo o processamento do certame esteve assentado em diretrizes de natureza técnica;
b) para atender à solicitação do TCU, foi dado prosseguimento aos procedimentos de formalização das atas de registro de preços de todos os itens, exceto do item 23 da licitação;
c) em relação ao item 23, não será formalizada a ata de registro de preços ou realizado qualquer outro procedimento, inclusive de contratação, enquanto não houver autorização expressa do TCU;
d) a UFSC vem exigindo em suas licitações, desde 2009, que os equipamentos estejam em conformidade com o certificado EPEAT, além de outras certificações, o que garantiu um parque instalado com mais de seis mil computadores com ótima qualidade e confiabilidade;
e) tais exigências propiciaram a aquisição de equipamentos com um ciclo de vida de aproximadamente dez anos e eliminaram a participação de empresas que ofereciam produtos sem os mínimos padrões de qualidade e que não honravam os compromissos de garantia exigidos, pois encerravam suas atividades logo após a entrega dos equipamentos;
f) sendo a norma EPEAT de vanguarda na sua área e envolvendo diversas outras certificações parciais, além de incorporar, na versão 2018, vários novos critérios de avaliação, é duvidoso que outra norma, nacional ou estrangeira, possa, atualmente, substituir com equivalência a certificação exigida no edital;
g) a certificação EPEAT é de exigência habitual em vários processos de licitação nos mais diversos órgãos da Administração Federal, a exemplo do PE 52/2018, do Conselho Nacional de Justiça, estando presente, inclusive, nos itens 24, 25, 26, 27 e 28 deste mesmo pregão da UFSC; e
h) em relação às exigências do edital, a Daten também não atendia ao subitem 1.8.1 das especificações técnicas, pois o equipamento por ela ofertado apresentava dimensões diferentes daquelas que foram requeridas.
10.		Ao examinar os esclarecimentos da UFSC, a Selog destacou que a exigência de que os equipamentos sejam compatíveis com a certificação EPEAT é válida. O que seria irregular, porém, é a impossibilidade de que outros meios de comprovação dos requisitos de sustentabilidade ambiental, a exemplo de certificações alternativas, sejam admitidos.
11.		Sendo assim, diante das deliberações desta Corte tratando especificamente da questão que motivou a presente representação, a unidade técnica entendeu que os argumentos apresentados pela UFSC não deveriam ser acolhidos.
12.		Desse modo, o encaminhamento da Selog foi pela procedência da representação e por que seja determinada à UFSC que retorne o certame à fase de habilitação, com vistas à avaliação dos documentos e da proposta da empresa representante.
13.		Acolho a análise efetuada no âmbito da Selog, motivo pelo qual a incorporo às minhas razões de decidir.
14.		Os argumentos oferecidos não se mostraram aptos a elidir a irregularidade detectada no edital do Pregão 280/2019, a qual evidenciou exigência potencialmente restritiva à competitividade.
15.		Consoante entendimento consolidado no âmbito desta Corte de Contas, a exigência de certificação EPEAT, sem permissão de comprovação dos requisitos ambientais pretendidos pela Administração por outros meios, a exemplo da certificação da ABNT apresentada pela representante, configura restrição indevida à competitividade, vedada pelo art. 3º, inciso II, da Lei 10.520/2002 e pelos arts. 3º, § 1º, inciso I, e 30 da Lei 8.666/1993.
16.		Como bem ressaltou a unidade técnica, a exigência de certificação EPEAT, por si só, não é tida como inválida. O que não se admite é que este seja o único meio admitido para comprovação dos requisitos de sustentabilidade ambiental, devendo ser aceitas certificações alternativas ou outras possibilidades de comprovação (vide Acórdão 351/2019-TCU-Segunda Câmara, relator Ministro Aroldo Cedraz; 2.796/2018-Plenário, relator Ministro José Múcio Monteiro; e 1.881/2015-Plenário, relatora Ministra Ana Arraes; dentre outros) .
17.		Logo, não devem ser aceitas as alegações oferecidas pela UFSC a esse respeito.
18.		Sobre o argumento de que a exigência de certificação EPEAT, sem permissão de comprovação, por outros meios, de atendimento aos critérios de sustentabilidade ambiental, constou também das especificações técnicas exigidas para os itens 24, 25, 26, 27 e 28 do pregão, a Selog acertadamente esclareceu que, diversamente do ocorrido em relação ao item 23, a cláusula inquinada não impactou o resultado da disputa quanto a estes itens, tendo havido competição e razoável desconto em relação aos preços de referência.
19.		Considerando, pois, que a ata de registro de preços relativa ao item 23 ainda não foi homologada, afigura-se oportuna a determinação à UFSC para que reveja a decisão que considerou procedente o recurso interposto pela empresa Dell Computadores do Brasil Ltda. e que resultou na inabilitação da proposta da empresa Daten Tecnologia Ltda.
20.		Assim, deve o certame retornar à fase de habilitação, com vistas à avaliação dos documentos e da proposta da empresa Daten Tecnologia Ltda.
21.		Por fim, quanto à informação trazida pela UFSC de que o equipamento da representante também não atendia ao subitem 1.8.1 das especificações técnicas em razão de divergências quanto às dimensões do gabinete do desktop, não há, nos autos, notícia de que os recursos apresentados pelas outras licitantes sobre essa questão tenham sido acatados. Ao contrário, o próprio pregoeiro citou que careceria de razoabilidade desclassificar a empresa Daten Tecnologia Ltda. por uma diferença adicional de apenas 0,5 cm na profundidade do equipamento (peça 10, p. 5) .
22.		Ante o exposto, voto no sentido de que o Tribunal adote o acórdão que ora submeto à deliberação deste Plenário.
     TCU, Sala das Sessões Ministro Luciano Brandão Alves de Souza, em 9 de dezembro de 2020.
BENJAMIN ZYMLER 
Relator